最高法院刑事判決
111年度台上字第5011號
上  訴  人  施○岡                     



選任辯護人  陳學驊律師
上列上訴人因家暴殺人等罪案件，不服臺灣高等法院中華民國11
1年9月15日第二審判決（111年度上訴字第1958號，起訴案號：
臺灣士林地方檢察署110年度偵字第14784號），提起上訴，本院
判決如下：
    主  文
上訴駁回。
    理  由
一、按刑事訴訟法第377條規定，上訴於第三審法院，非以判決
    違背法令為理由，不得為之。是提起第三審上訴，應以原判
    決違背法令為理由，係屬法定要件。如果上訴理由書狀並未
    依據卷內訴訟資料，具體指摘原判決不適用何種法則或如何
    適用不當，或所指摘原判決違法情事，顯與法律規定得為第
    三審上訴理由之違法情形，不相適合時，均應認其上訴為違
    背法律上之程式，予以駁回。
二、本件原審審理結果，認上訴人施○岡有其事實欄所載之犯行
    明確，因而維持第一審論處上訴人成年人與少年共同犯刑法
    第302條第1項剝奪他人行動自由罪刑、成年人與少年共同犯
    同法第271條第1項殺人罪刑、成年人與少年共同犯同法第24
    7條第1項遺棄屍體罪刑及相關沒收之判決，駁回上訴人在第
    二審之上訴，已詳敘其調查、取捨證據之結果及憑以認定犯
    罪事實之得心證理由。從形式上觀察，並無足以影響判決結
    果之違法情形存在。
三、本件上訴意旨略稱：
　㈠依證人即警員林昱廷於第一審之證詞，林昱廷即便在觀看監
    視錄影畫面後有所存疑，惟該存疑乃出於其辦案之直覺，至
    於是否確有殺人案件存在，林昱廷自承並未有客觀的事證可
    佐，不足認定警方已覺察殺人事件存在，且監視器畫面中推
    車者為何人，林昱廷當下猶未能確定其身分，直至上訴人向
    林昱廷坦承犯行，警方始查悉該殺人事件，原判決就上訴人
    所涉犯行，排除刑法第62條自首規定適用，有判決不適用法
    則之違法。
　㈡原判決認定上訴人確知悉施○辰（名字詳卷，民國93年7月生
    ）為未滿18歲少年，無非係以施○辰於第一審之證詞為據，
    惟觀施○辰之證詞多半為其主觀上內心之揣測，施○辰縱有向
    他人提及自己未滿18歲，但按其證述之內容，幾乎全為其與
    其他家族成員之對話，未見其直接向上訴人提及其真實年齡
    乙事，且上訴人即便知悉施○辰在加油站上班、晚上讀夜校
    ，惟夜校生亦非當然為未滿18歲之人，而上訴人案發前承擔
    家中經濟重擔，忙碌於工作，下班回家即回房休息，與親戚
    少有密切互動，並無法證明上訴人客觀上確知施○辰為未滿1
    8歲之人，原判決僅憑施○辰片面之詞，即依兒童及少年福利
    與權益保障法之規定加重其刑，有判決違背法令之違法等語
    。
四、按刑法第62條所定自首減刑，係以對於未發覺之犯罪，在有
    偵查犯罪職權之公務員知悉犯罪事實及犯人之前，向職司犯
    罪偵查之公務員坦承犯行，並接受法院之裁判而言。苟職司
    犯罪偵查之公務員已知悉犯罪事實及犯罪嫌疑人後，犯罪嫌
    疑人始向之坦承犯行者，為自白，而非自首。而所謂發覺，
    不以有偵查犯罪之機關或人員確知其人犯罪無誤為必要，僅
    須有確切之根據得為合理之可疑者，亦屬發覺。原判決對於
    上訴人本案殺人、遺棄屍體之犯行，何以不符合前揭自首減
    刑規定要件，已於理由內說明：上訴人與施○辰曾為掩飾其
    等殺害施○旗之犯行，分別於110年8月8日凌晨2時21分以電
    話報案、同年月9日晚間6時57分、同年月12日2度至新北市
    政府警察局汐止分局長安派出所（下稱長安派出所）報案，
    林昱廷因受理而曾前往上訴人住處處理，對於施○旗自110年
    8月8日凌晨報案日起已失蹤及上訴人與施○辰已有相當瞭解
    ，另依證人施○田於偵訊、第一審、林昱廷於少年法庭、第
    一審之證詞，及少年法庭勘驗林昱廷持用之警用執法儀（密
    錄器）之勘驗筆錄等證據，綜合判斷，林昱廷前因上訴人及
    施○辰謊報施○旗傷害及失蹤案件，即曾前往上訴人及施○旗
    之住處察看，並知悉上訴人及施○辰與施○旗間具有刑事案件
    上之關連性，而於觀看監視錄影畫面時，並已查悉有本件殺
    人及遺棄屍體犯行，且畫面內2犯人之身影亦與上訴人及施○
    辰相仿，並聯絡分局刑案鑑識人員到場，依林昱廷當時掌握
    之各該跡證，已足建構上訴人與本案殺人、遺棄屍體案件間
    之緊密關連，堪認有確切之根據得合理可疑上訴人為殺人及
    遺棄屍體案件之犯罪嫌疑人，而認其犯罪已被發覺，上訴人
    嗣後始向員警供承本案殺人及遺棄屍體犯行，並不符合自首
    要件等語（見原判決第5至7頁），核其論斷，與卷內資料並
    無不合，亦無違背經驗法則及論理法則。且卷查：林昱廷於
    第一審法院少年法庭110年10月20日訊問時證稱：「之前只
    有講到噴辣椒水及人不見的事，對於他是否遇害我們並沒有
    任何概念。110年8月12日下午4時59分接到110報案說監視器
    影像拍的很詭異，我、另外一位員警、副所長三人同時一起
    過去，當時沒有任何概念可能發生什麼事。到了100巷鋁門
    窗工廠門口的時候，施○田及另外一個人在等我們，施○田說
    要跟我們看監視器，因為內容很奇怪，看了之後因為推車中
    的東西看起來很似人形，我們就猜想可能是遇害後的移動屍
    體，但不知道裡面這二個人是誰。應該是施○田還是另外一
    個人，他們說知道這二個人是誰，就有一個人就先離開往斜
    坡上去，我就問在場的那位說，你們知道那二個人是誰嗎，
    他說他們知道，已經上去把人找下來，之後我們上去找人的
    時候，施○岡就下來，旁邊有一個人陪，但我不知道那個人
    是誰，我問施○岡的時候，施○岡表示這件事情是少年與他一
    起做的，大約3到5分鐘左右少年就下來了，我有問他，但他
    的情緒有點激動，所以我們叫了救護車，在救護車抵達先讓
    他坐到警車上，在警車上有說這件事情他有做。」、「（在
    施○岡講說是他跟少年做之前，你們對死者如何遇害以及誰
    做的，你們沒有概念吧？）沒有。」（見110年度少調字第5
    08號卷二第14頁）。同年11月16日少年法庭審理時，林昱廷
    證稱：「我走進去看到監視器螢幕正播放一小段有2人推著
    推車，我有問鋁門窗工廠的人問他們是誰，鋁門窗工廠的人
    表示，因為影像模糊，看不出來是誰，王○仁、施○田都站在
    比較旁邊，都沒有說任何一句話，後來我看完影片之後，在
    走出去之前，我就先把警用執法儀（密錄器）關掉。我看這
    個影片的時候，因為影像很模糊所以裡面的人是誰我還需要
    再詢問。」法官諭知繼續播放警用執法儀（密錄器）的第三
    段影片。播放結果：「證人（林昱廷）詢問王○仁、施○田說
    裡面的人是誰，施○田說一個是他的堂弟，另外一個…（聽不
    清楚），副所長站在孩（屋）簷下詢問王○仁事情，內容聽
    不清楚，18：55：23證人林昱廷用手機給所內同事，稱：『
    請鑑識過來○○路○段OOO巷，那個應該是命案，施○旗可能被
    那天那兩個人幹掉了，就是那天來報案的那兩個，就是那天
    來現場的那兩個男的，可能被他們幹掉了，因為監視器有看
    到他們把人拖出來，機車騎去山上』，證人林昱廷講完以後
    又朝著施○田的方向問說：『監視器裡面那兩個人是誰』、『要
    下來，事情要處理。』，這時候看到少年阿公光著上半身撐
    著傘往施○田2人的前面來。證人林昱廷對著他們說（台語）
    ：『要下來，叫他們下來，要看到…在那裡』。阿公跟施○田2
    人撐著傘往死者住家方向斜坡走上去，證人林昱廷說『該不
    會是那天潑辣椒水的那兩個人，今天來報案的那個』…」，而
    林昱廷證稱：「我看完影片，因為鋁門窗工廠的這個影片，
    時間跟110年8月8日凌晨我們接獲報案前去死者家處理的時
    間是差不多，所以我下意識以為是我去死者住家看到的施○
    岡與少年2人。我從當天在死者住家看到的他們2人的身影，
    是跟鋁門窗工廠監視器影片中2人的身影印象中是差不多的
    ，所以我認為應該是就是少年2人，不過在這時間之前我是
    猜測的。」等語，於本案第一審亦為相同證述，有前開少年
    法庭訊問、審理筆錄、勘驗筆錄及第一審審判筆錄可稽（見
    110年度少調字第508號卷二第142、143頁，第一審卷第289
    、290頁）。依林昱廷歷次於少年法庭訊問、審理及本案第
    一審證述之脈絡，林昱廷先證稱在上訴人向其自承犯罪前，
    其並不知犯罪嫌疑人為何人，然經少年法庭法官當庭勘驗警
    用執法儀（密錄器）後，林昱廷則稱依監視器畫面顯示之時
    間，與其曾前往上訴人住處處理的時間相仿，且監視器影像
    中2人的身影與上訴人及施○辰差不多等，認為影像中2人應
    該就是上訴人與施○辰，顯示林昱廷已有確切之根據得合理
    懷疑上訴人涉嫌殺人、遺棄屍體。此參前揭勘驗筆錄，林昱
    廷看完影片後，曾詢問在場之王○仁、施○田，施○田說一個
    是他的堂弟，另外一個…（聽不清楚），副所長站在屋簷下
    詢問王○仁事情，內容聽不清楚，林昱廷隨即撥打電話給同
    事稱有命案發生，兇手可能就是前往派出所報案之上訴人及
    施○辰等情，林昱廷等警員透過詢問在場之王○仁、施○田後
    ，已得確定監視畫面影像之人分別為上訴人及施○辰。原判
    決認定上訴人關於殺人、遺棄屍體犯行，已為警發覺後，上
    訴人縱有自承犯罪，亦與自首規定不合，於法並無違背。上
    訴意旨㈠仍執已經原判決論駁不採之主張，且執林昱廷於第
    一審證述之片段，再為爭辯，自非適法之第三審上訴理由。
五、兒童及少年福利與權益保障法第112條第1項前段規定：「成
    年人教唆、幫助或利用兒童及少年犯罪或與之共同實施犯罪
    或故意對其犯罪者，加重其刑至二分之一」，雖係以年齡作
    為加重刑罰之要件，但不以行為人明知其年齡為必要，其若
    具有不確定故意，仍有適用。原判決已說明：上訴人與施○
    辰為堂兄弟關係，上訴人亦陳稱：2人之共同家族均住在○○
    路，從小兩家都住在附近，平時施○旗發酒瘋時施○辰就會來
    關心，其父施○輝告別式當日也是施○辰自己主動來幫忙等語
    ，可認上訴人與施○辰平日即有往來，並非關係生疏之遠親
    ，其對施○辰之年齡應有一定認知，而施○辰亦證稱：本案發
    生前，其和上訴人都會聊天，也會說一些生活的狀況，有跟
    上訴人講過其在加油站上班，晚上讀夜校，其等家族的人一
    定都知道其未滿18歲，其跟家族之人聊天時也有提到其的年
    紀，聊天時上訴人也有在場等語，因而認定上訴人為本案犯
    行時確知悉施○辰為未滿18歲之少年（見原判決第4、5頁）
    ，已載敘所憑之證據及憑以認定之理由。所為論斷，無悖於
    論理與經驗法則，且有卷內證據資料可按，於法並無不合。
    上訴意旨㈡仍執已經原判決論駁不採之辯解，再為爭辯，指
    摘原判決適用上開規定加重其刑為不當，亦非合法之第三審
    上訴理由。
六、綜上，上訴意旨並未依據卷內訴訟資料具體指摘原判決有何
    違背法令之情形，核與法律規定得為第三審上訴理由之違法
    情形不相適合，應認上訴人之上訴為違背法律上之程式，予
    以駁回。又本件既從程序上駁回上訴人之上訴，其請求本院
    從輕量刑，自無從審酌，附此敘明。
據上論結，應依刑事訴訟法第395條前段，判決如主文。
中　　華　　民　　國　　111 　年　　12　　月　　1 　　日
                  刑事第二庭審判長法　官  林勤純
                                  法　官  王梅英
                                  法　官  蔡新毅
                                  法　官  吳秋宏
                                  法　官  黃斯偉
本件正本證明與原本無異
                                  書記官  王麗智
中　　華　　民　　國　　111 　年　　12　　月　　6 　　日